【裁判字號】    90,台上,2426
【裁判日期】    900425
【裁判案由】    貪污
【裁判全文】
最高法院刑事判決                                九十年度台上字第二四二六號
    上  訴  人  台灣高等法院檢察署檢察官
    被      告  甲○○
    選任辯護人  余健生律師
    被      告  乙○○
    選任辯護人  陳信亮律師
右上訴人因被告等貪污案件，不服台灣高等法院中華民國八十九年八月二十四日第二
審更審判決（八十七年度重上更(三)字第一五六號，起訴案號：台灣台北地方法院檢察
署八十三年度偵字第二一四八、三三二二、六七四七號），提起上訴，本院判決如左
：
    主  文
原判決撤銷，發回台灣高等法院。
    理  由
本件原判決以公訴意旨略稱：被告甲○○係台灣鐵路管理局（以下簡稱台鐵）工務處
處長，兼財團法人台灣鐵路管理局職工福利委員會（以下簡稱職福會）總幹事；被告
乙○○係台鐵局長室秘書兼職福會幹事。均明知台鐵管領之台北臨時站二樓屋頂平台
使用權，應依台灣省省有財產管理規則等法令之規定，循法定程序，報奉省政府核准
，交由台鐵運務處辦理該平台之廣告出租業務，使有效利用，增加營收，達成預算，
又明知職福會係財團法人，不得對外經營商業，並無辦理廣告出租業務之依據。民國
八十一年六月四日，台鐵工務處承辦人何明村（業經原法院前審判決無罪確定）簽報
將前述台北臨時站二樓平台廣告業務委由職福會辦理，被告甲○○、乙○○均明知該
職福會受台鐵委辦之廣告出租業務應辦理公開招標，然為圖利於福士傳播股份有限公
司（以下簡稱福士公司），竟於八十二年三月二十三日以職福會名義，發函通知正昇
霓虹有限公司（以下簡稱正昇公司）、正陞有限公司（以下簡稱正陞公司）及福士公
司等三家公司，於同年四月一日上午十時，前往台北市○○○路三號六樓六○七室職
福會會議室辦理比價事宜。而其中正昇公司與正陞公司乃同屬負責人高芳賓所經營，
均設址在台北縣中和市○○路二十四號一樓，又與前述福士公司實際負責人林麗媄為
舊識，公司間常協力合作廣告工程，比價前已互相溝通由福士公司得標，遂於比價日
，由正昇公司助理人員陳玉雯代表正陞公司，另正昇公司委由福士公司之監察人陳淑
惠出席，福士公司則由林麗媄出席比價。甲○○、乙○○明知此情，故意含混，未依
所定比價注意事項審查出席廠商及負責人資格文件，遂使福士公司順利以每年租金含
稅新台幣（下同）一百零五萬元得標，而依台鐵廣告費率標準，上述臨時站平台三百
零三坪，每年可營收五百三十九萬元，被告等竟以低價圖利於福士公司得標，因認被
告等涉犯貪污治罪條例第六條第一項第四款圖利罪嫌云云。經審理結果，認為不能證
明被告等犯罪，因而撤銷第一審論處被告等以背信罪刑之判決，改判諭知被告等均無
罪。固非無見。
惟查：(一)判決所載之理由，須與卷內之證據資料相互適合，否則即有證據上理由矛盾
之違法。原判決於理由內說明「福士公司林麗媄之所以得知台北臨時站屋頂平台廣告
出租案及借牌參與比價，係因在飯局中，（國民黨）鐵路黨部書記長田可鑑介紹聽聞
鐵路局會計處長張欽梁（兼職福會委員）之建議有此項出租案，併向正昇公司借牌去
函職福會申請參加比價，此事實除兼職福會委員之台鐵會計處長張欽梁知情外，職福
會別無他人知曉」等旨（見原判決第十頁，理由五之(三)）。然依卷內資料，證人即福
士公司實際負責人林麗媄於法務部調查局台北市調查處（以下簡稱台北市調處）訊問
時，證稱：「八十一年七月三十日我自大陸返台後，曾向甲○○打聽該廣告案，甲○
○表示尚未定案，叫我先申請看看，至八十二年三月十七日，我自大陸返台，於八十
二年三月二十日電詢台鐵局長室找甲○○秘書，始知甲○○已調升處長，經向甲○○
電詢該廣告案情形，甲○○表示，現由局長室秘書乙○○策劃辦理，我即先與林秘書
（指甲○○）約下週一請他代介紹乙○○認識，八十二年三月二十二日上午，我與陳
淑惠至甲○○辦公室，甲○○電召劉秘書至辦公室，始與劉秘書認識並交付名片，劉
秘書表示該廣告案即將辦理，我提到我這邊自己申請來的有三家，是朋友自己合作的
，請他幫忙，劉秘書即表示因該標的物地是鐵路局的，建物是台北市政府的，他們是
偷渡市府的，將比價辦理，叫我等候通知，……不二日，我即接獲比價通知函」等語
（見偵字第二一四八號偵卷第一二二頁），倘屬不虛，則林麗媄於前揭廣告出租案提
出申請之前，已先就教於被告甲○○，嗣並告知被告等二人借牌參加比價之事。此項
證言既為原判決所引用（見原判決第十至十一頁，理由五之(四)），乃竟又為與所引用
證言內容不符之論斷，難謂無判決理由矛盾之違背法令。(二)前揭台北臨時站屋頂平台
廣告出租案，係被告乙○○於八十一年八月七日簽報採用比價方式招租，並經核准在
案等情，為原判決認定之事實（見原判決第八頁，理由五之(一)），而依證人林麗媄於
台北市調處應訊時，另稱：「（我於八十二年三月二十二日與甲○○、乙○○在甲○
○辦公室見面時）我向甲○○、乙○○提及（我所代表）的三家公司即福士及正昇、
正陞公司」等語（見偵字第二一四八號偵卷第一二二頁背面），如果無訛，則被告等
於林麗媄告知上情之翌日（八十二年三月二十三日），竟僅以職福會名義函知林麗媄
所代表之上開三家公司，於同年四月一日前往比價，而由福士公司得標，顯然已不具
比價之實質意義，是否足使職福會喪失因客戶競價而得獲取較高租金之利益？被告等
主觀上有無損害職福會之利益或圖利福士公司之犯意？殊非無疑。原判決就此不利於
被告等之證據，未予斟酌論述，自有判決理由不備之違誤。(三)原判決又以台鐵台北臨
時站位於台北車站特定區內，早於七十九年九月間，即由台灣省政府及台北市政府工
務局列入開發，台北市政府都市發展局並將台北臨時站列為第一期開發之列，其預定
開發時間為八十三年至八十四年之間，亦即於該時間內台北臨時車站有隨時拆除之可
能，則廠商參加台北臨時站屋頂平台廣告承租比價時，似必將隨時遭拆除之因素考慮
在內，因認福士公司以每年一百零五萬元承租，不能謂其租金偏低云云（見原判決第
十五至十七頁，理由五之(七)）。然上開台北臨時站苟於八十三年間，即有隨時遭拆除
之可能，則前揭承租案之訂約日為八十二年四月一日（見證(一)卷第一一二至一一五頁
所附合約書影本），距該站可能遭拆除之日期僅餘數月，福士公司何以仍願以年租金
一百零五萬元之價格承租，且租期長達五年？又依卷內資料，經公訴人同案起訴之劉
家裕（時任台鐵主任秘書，業經原法院前審判決無罪確定）於台北市調處證稱：「拆
除該站房係台北市捷運局的權利，……短期間約在八十七年均應不會被拆除」（見偵
字第三三二二號偵查卷第四十六頁背面），參以被告乙○○於該調查站所供：「在合
約草案我原擬一約三年，……甲○○指示我為增加鐵路局收入，要我更改為五年」等
語（見偵字第二一四八號偵卷第十八頁背面），則是否因周邊工程之進度已經延誤，
或另有其他原因，致客觀上顯然可以預見該臨時站於職福會與福士公司所訂五年租期
屆滿之前，應無遭受拆除之虞？劉家裕之上開供詞是否純屬其個人之意見，抑或係根
據客觀上之事實，所為之合理推論？凡此亦欠明瞭，而有究明之必要。原審未予詳察
審認，遽為有利於被告等之判決，併有調查職責未盡之違背法令。檢察官上訴意旨指
摘原判決不當，非無理由，應認仍有發回更審之原因。
據上論結，應依刑事訴訟法第三百九十七條、第四百零一條，判決如主文。
中      華      民      國     九十     年      四      月    二十五    日
                              最高法院刑事第十二庭
                                  審判長法官  林  增  福
                                        法官  邵  燕  玲
                                        法官  吳  昆  仁
                                        法官  陳  世  雄
                                        法官  惠  光  霞
      右正本證明與原本無異
                                              書  記  官
中      華      民      國     九十     年      五      月      一      日


司法院資訊處製作；財團法人民間司法改革基金會備份。
